# Introdução {#intro}



Figures and tables with captions will be placed in `figure` and `table` environments, respectively.

```{r nice-fig, fig.cap='Here is a nice figure!', out.width='80%', fig.asp=.75, fig.align='center'}
par(mar = c(4, 4, .1, .1))
plot(pressure, type = 'b', pch = 19)
```

Reference a figure by its code chunk label with the `fig:` prefix, e.g., see Figure \@ref(fig:nice-fig). Similarly, you can reference tables generated from `knitr::kable()`, e.g., see Table \@ref(tab:nice-tab).

```{r nice-tab, tidy=FALSE}
knitr::kable(
  head(iris, 20), caption = 'Here is a nice table!',
  booktabs = TRUE
)
```


Considerar a interpretabilidade é muito importante quando falamos de predições e classificações resultantes de um modelo. Buscar a interpretação de uma predição nos ajuda a entender como chegamos naquele resultado, quais características impactaram nele, além de nos ajudar a tomar decisões com mais responsabilidade e segurança.

Ao falarmos de interpretabilidade, uma possível abordagem é utilizar técnicas de modelagem que permitem entender diretamente como as variáveis explicativas se relacionam com a variável resposta: os Modelos Interpretáveis. Regressão Linear e Regressão Logística [@molnar2019] são algumas dessas técnicas que podem ser consideradas interpretáveis, dependendo do nível de complexidade na combinação das suas variáveis, das regras e também do nível de domínio do assunto de quem está analisando-as [@doshivelez].

Entretanto, quando utilizamos modelos não interpretáveis, também conhecidos como Modelos Opacos ou ``Caixa Preta'', não é possível entender diretamente a relação entre as variáveis explicativas e a variável resposta. Nesses modelos a predição pode ser resultado de um conjunto complexo de regras ou as relações não se apresentam de forma direta e linear, como em Florestas Aleatórias [@breiman2001random], as Máquinas de Vetores de Suporte [@shawe2000support] (SVM, do termo em inglês _Support Vector Machine_), e as Redes Neurais Profundas [@liu2017survey].

Nesses casos não fica claro o impacto de cada variável e, como consequência, podemos ter uma série de problemas com variáveis que não deveriam ser relevantes e erroneamente são consideradas pelo modelo, seja por um viés de seleção das amostras ou por um viés histórico sócio-cultural que acaba refletindo na base de dados utilizada no treinamento do modelo. Esse cenário nos possibilita tomar decisões com base em predições enviesadas sem sequer saber disso, o que pode levar a repetição de padrões e processos discriminatórios que impactam diretamente na desigualdade entre indivíduos, como foi abordado por Cathy O'Neil em [@cath].


A discussão sobre viés em algoritmos está permeada por muitas questões éticas e morais. Como apontado em [@programaria], essa discussão implica falar sobre questões como gênero, raça, idade, orientação afetiva-sexual, linguagem, cultura, deficiência, condição econômica, entre outros fatores e suas interseccionalidades.


Para ilustrar algumas dessas questões, trouxemos exemplos reais em que, por não terem considerado a etapa de interpretabilidade no processo de desenvolvimento do modelo, implica como resultado classificações incorretas e com impactos negativos, devido aos vieses na informações do treinamento do algoritmo.

\subsection{Algoritmo de Contratação sexista}

Segundo a agência \textit{Reuters} [@amazon1], com a proposta de elevar o nível de tomada de decisão automática, a empresa Amazon desenvolveu internamente uma ferramenta experimental de contratação  utilizando inteligência artificial para fornecer aos candidatos pontuações que variam de uma a cinco estrelas. Entretanto, a empresa percebeu que seu novo método não classificava os candidatos de forma neutra em termos de gênero.

Isso ocorreu porque, para classificar os candidatos, o modelo foi treinado utilizando a base histórica dos currículos enviados à empresa nos últimos 10 anos. Nessa base era refletida a dominância masculina que existe em toda a indústria de tecnologia.

De acordo com a reportagem da \textit{The Guardian} [@amazon2], cerca de 55\% dos gerentes de recursos humanos dos EUA disseram que a inteligência artificial seria uma parte regular de seu trabalho nos próximos cinco anos, segundo uma pesquisa de 2017 realizada pela empresa de software de talentos CareerBuilder\footnote{\url{https://www.careerbuilder.com/}}.

Esse tipo de experimento que a [@amazon1] relatou, é um exemplo sobre as implicações éticas que um modelo pode ter e o quão importante e urgente é a preocupação de interpretar o modelo.


\subsection{Algoritmo de classificação de imagens}

Em [@cavalo] foi estudado um exemplo em que o algoritmo de aprendizado de máquina encontrou uma característica curiosa nas imagens para classificá-las. O objetivo era classificação entre cavalo, pessoa, trem ou carro. Entretanto, para classificar como cavalo o algoritmo considera como área relevante a marca d'água do fotógrafo que estava na base de treinamento do modelo. Isso justifica porque, na base de teste, uma imagem de carro que contém a marca d'água é classificada como cavalo, como visto na Figura \ref{fig:imagem_cavalo}.


\begin{figure}[ht]
\centering
\includegraphics[width=.8\textwidth]{imagem_cavalo.png}
\caption{Método de explicação das áreas da imagem que foram mais relevantes na classificação}
\label{fig:imagem_cavalo}
\centering
\end{figure}

Nesse caso, a marca d'água do fotógrafo na base de treinamento atrapalhou a classificação, e quando observamos na imagem quais áreas foram mais relevantes para aquela rotulação como cavalo encontramos a resposta do viés do algoritmo. 
